【裁判字號】    97,訴,831
【裁判日期】    970818
【裁判案由】    違反護照條例
【裁判全文】
臺灣臺北地方法院刑事判決               97年度訴字第831號
    公  訴  人  臺灣臺北地方法院檢察署檢察官
    被      告  丁○○
上列被告因護照條例案件，經檢察官提起公訴（九十七年度偵緝
字第七四八號），本院判決如下：
    主  文
丁○○受託申請護照，明知為變造國民身分證以供申請護照之事
實及冒用之照片，仍代申請，處有期徒刑伍月，如易科罰金，以
銀元參佰元即新臺幣玖佰元折算壹日。
    事  實
一、丁○○於民國九十年間係達樂國際旅行社（下稱達樂旅行社
    ）之實際負責人，受真實姓名年籍不詳、綽號「阿龍」（音
    譯）之成年男子委託申請護照，明知「阿龍」欲以變造國民
    身分證及冒用照片等證件資料冒名申辦護照，仍基於違反護
    照條例之犯意，同意受託申請護照，而於九十年八月初某日
    ，由「阿龍」持置於紙袋內之變造「乙○○」國民身分證一
    枚、冒用者之相片三枚（其中一枚係黏貼於禁役證明書上）
    、戶口名簿影本、申請費新台幣（下同）一千三百元，至達
    樂旅行社指明交由丁○○申請護照，該旅行社不知情之副總
    經理丙○○代收後交予丁○○，丁○○即利用該旅行社不知
    情之業務員甲○○送至立德旅行社群盛簽證中心，利用該簽
    證中心不知情之負責人簡志崧再轉由不知情之代送件者黃錫
    文，於九十年八月六日向外交部領事事務局遞件，足以生損
    害於乙○○及外交部領事事務局核發護照之正確性，嗣為外
    交部領事事務局承辦人員查覺證件係變造而未允核准，循線
    查悉上情。
二、案經法務部調查局臺北市調查處移送臺灣臺北地方法院檢察
    署檢察官偵查起訴。
    理  由
一、本件當事人對於本院認定事實所引用之證據資料，於本院最
    後審理期日調查證據時，均陳明同意引用為本案證據（見本
    院九十七年七月三十一日審理筆錄），本院審酌該等言詞供
    述及書面作成時之情況認為適當，依刑事訴訟法第一百五十
    九條之五之規定，均有證據能力，合先敘明。
二、訊據被告丁○○矢口否認有如事實欄所述之犯行，辯稱：伊
    不認識「阿龍」及「乙○○」，當初申辦護照的資料是交給
    達樂旅行社副總丙○○，丙○○放在伊桌上，因為達樂旅行
    社有在報紙登廣告代辦護照，所以如果有人拿證件來，伊就
    認為是客戶，就會幫忙辦護照，辦完後再寄給客戶，本件伊
    是照一般處理的方式，交給業務員甲○○去辦理，也沒有特
    別問辦理的進度，伊不知道資料有問題云云。經查：
(一)、達樂旅行社於九十年間之實際負責人係被告丁○○，被告丁○○於九十年八月初某日，將「乙○○」之國民身分證、相
    片、禁役證明書、戶口名簿影本等申請護照資料，交由該旅
    行社業務員甲○○送至立德旅行社群盛簽證中心，該簽證中
    心負責人簡志崧再轉由代送件之黃錫文，於九十年八月六日
    向外交部領事事務局遞件，惟嗣為外交部領事事務局承辦人
    員查覺證件係變造而未允核准等情，為被告丁○○所自承，
    且經證人甲○○、簡志崧、黃錫文、乙○○（業經檢察官為
    不起訴處分確定）於調查及審理中證述綦詳（見九十二年度
    偵字第八○四八號偵查卷第九至十、十二至十二、十六至十
    八、十九至二十一頁調查筆錄，及本院九十七年七月九日、
    七月三十一日審理筆錄），並有扣案之變造「乙○○」國民
    身分證、禁役證明書（其上有冒用者相片一枚）、冒用者相
    片二枚等件（見九十二年度偵字第八○四八號偵查卷第十三
    至十四、二十九至三十頁）可憑；
(二)、被告雖矢口否認知悉「乙○○」之申辦資料係屬變造證件及
    冒用者相片，辯稱：伊只是依一般處理方式幫客戶代辦護照
    ，伊不認識「阿龍」及「乙○○」云云。然查：
１、(1)關於達樂旅行社取得乙○○申辦資料之過程，證人即達樂
    旅行社副總經理丙○○於調查及審理中證稱：九十年八月初
    有一個人在下班時間到達樂旅行社，一進門就要找被告丁○○，伊說被告已經下班，問他有什麼事情，他說要辦護照，
    伊問他是否有跟被告聯絡，那個人說有，伊問他姓什麼，他
    說姓曹，當時他用一個信封袋裝著資料，伊大約瞧了一下，
    有看到一張身分證、證件、現金一千三百元等物，伊跟那個
    人說只能先幫他代收，收到之後伊就直接進入總經理辦公室
    ，放在被告桌上，事後伊並沒有問被告這個案件的處理情形
    ，因為伊想這個案件是被告自己承辦，他自己會去處理；（
    提示「乙○○」中華民國護照申請書）那天送資料來的人不
    太像是申請書上相片的人；一般辦理護照的客戶來源，通常
    是參加旅行團的客戶如果沒有護照的話，伊等就會幫忙辦理
    ，或是如果有認識的朋友要辦護照的話，伊等也會幫忙辦，
    伊不會辦理不認識的人將證件交到旅行社請求辦理的情形，
    因為對方伊也不認識，可能有要補件的問題，除非伊先打對
    方留的電話聯絡，伊自己並沒有碰過這種情形等語（見九十
    二年度偵字第八○四八號偵查卷第二十二至二十三頁調查筆
    錄，及本院九十七年七月九日審理筆錄）；另證人即達樂旅
    行社業務員甲○○於調查及審理中證稱：乙○○之申辦資料
    是丁○○於九十年八月四、五日左右，在達樂旅行社辦公室
    交給伊的，丁○○交代伊將資料整理好再委託立德旅行社群
    盛簽證中心代為送件，伊將資料直接拿到立德旅行社群盛簽
    證中心請他們辦理；該申請案在外交部領事事務局辦理期間
    ，丁○○有問伊辦理的進度如何，伊告知群盛簽證中心通知
    領事事務局列為二審件；被告通常將找他的件交給伊處理，
    他的客戶來源伊並不清楚等語（見九十二年度偵字第八○四
    八號偵查卷第十一至十二頁調查筆錄，及本院九十七年七月
    九日審理筆錄）；又(2)關於乙○○證件遭變造之緣由，證人
    乙○○於調查及審理中證稱：九十年間伊被家人趕出來沒有
    錢，伊乾媽介紹伊認識一個綽號叫「阿龍」的人，只知道他
    在從事假結婚真賣淫，及辦理將假臺灣護照賣至大陸，「阿
    龍」跟伊說要辦伊的護照下來，帶伊去大陸假結婚，伊可以
    拿到十五萬元，伊當時沒有錢就說好，「阿龍」帶了一個人
    過來，說那個人是他的朋友叫「偉成」，「阿龍」說伊曾遺
    失過護照所以護照辦不下來，但是可以交給「偉成」試試看
    ，可以幫伊把證件都處理好，伊就可以和「阿龍」去大陸假
    結婚；後來伊隔了幾天將伊的身分證、禁役證明書、戶口名
    簿影本交給「阿龍」，當時「偉成」並不在場；申請護照的
    身分證影本資料是伊的，但相片非伊本人，伊當初將證件交
    給「阿龍」，不知道他為何會換貼相片使用；伊現在記不得
    在庭被告是否就是「偉成」等語（見九十二年度偵字第八○
    四八號偵查卷第九至十頁調查筆錄，及本院九十七年七月三
    十一日審理筆錄）；
２、依前揭證人等之證述：取得乙○○申辦資料之「阿龍」，為
    乙○○介紹可代辦護照者為「偉成」；又持變造之「乙○○
    」國民身分證、禁役證明書、冒用者之相片、戶口名簿影本
    、申請費等證件資料至達樂旅行社請求辦理護照者，指明由
    被告丁○○辦理，而該旅行社並無為不認識且未聯繫確認之
    客戶代辦護照之慣例；再被告於交辦達樂旅行社業務員送件
    後，曾關照辦理之進度；另衡以客戶如僅係看報紙廣告知悉
    達樂旅行社有代辦護照服務，何以特別指定由被告辦理？何
    以在未事先議妥代辦事宜，及未取得任何簽收證明之情況下
    ，即任意交付申辦資料？顯與常理相違等各情，足認「阿龍
    」所介紹代辦護照之「偉成」即為被告丁○○，且其二人已
    議妥委由被告以變造證件及冒用者相片等資料申請護照，始
    由「阿龍」持該等資料至達樂旅行社指明由被告辦理，本件
    被告受託申請護照，明知為變造「乙○○」國民身分證以供
    申請護照之事實及冒用之照片，仍代申請，洵堪認定。
(三)、綜上，本件事證明確，應依法論科。
三、論罪科刑：
(一)、查被告行為後，刑法於九十四年一月七日修正通過，於九十
    四年二月二日公佈，並於九十五年七月一日施行，按行為後
    法律有變更者，適用行為時之法律，但行為後之法律有利於
    行為人者，適用最有利於行為人之法律，現行刑法第二條第
    一項訂有明文，此條規定乃與刑法第一條罪刑法定主義契合
    ，而貫徹法律禁止溯及既往原則，係規範行為後法律變更所
    生新舊法律比較適用之準據法，是刑法第二條本身雖經修正
    ，但刑法第二條既屬適用法律之準據法，本身尚無比較新舊
    法之問題，應一律適用裁判時之現行刑法第二條規定，以決
    定適用之刑罰法律。而查被告行為時之刑法第三十三條第五
    款規定：「罰金：（銀元）一元（即新臺幣三元）以上」，
    惟依九十五年七月一日修正公佈施行之刑法第三十三條第五
    款規定：「罰金：新臺幣一千元以上」，經比較新、舊法結
    果，以修正施行前之法律，較有利於被告，是依刑法第二條
    第一項前段規定，應適用修正前之規定。
(二)、核被告所為，係犯護照條例第二十三條第五項之明知變造國
    民身分證及冒用照片仍受託代申請護照罪。被告行使變造之
    國民身份證及上有冒用者相片之禁役證明書以供申請護照之
    行為，雖亦該當於刑法第二百十六條、第二百十二條行使變
    造特種文書罪之構成要件，惟護照條例第二十三條第五項係
    就申請護照行為所設之特別規範，依特別法優於普通法之原
    則，自以適用護照條例第二十三條第五項之特別規定為已足
    。被告利用不知情之甲○○、簡志崧、黃錫文轉送代辦申請
    護照，為間接正犯。爰審酌被告之行為，影響護照核發之正
    確性，且於犯罪後矢口否認犯罪，飾詞狡辯，犯後態度不佳
    ，暨其犯罪之動機、目的、手段、生活狀況、品行、智識程
    度等一切情狀，量處如主文所示之刑；又被告行為時之刑法
    第四十一條規定：「犯最重本刑為五年以下有期徒刑以下之
    刑之罪，而受六個月以下有期徒刑或拘役之宣告，因身體、
    教育、職業、家庭之關係或其他正當事由，執行顯有困難者
    ，得以一元以上三元以下折算一日，易科罰金。但確因不執
    行所宣告之刑，難收矯正之效，或難以維持法秩序者，不在
    此限。併合處罰之數罪，均有前項情形，其應執行之刑逾六
    月者，亦同。」，且依其時罰金罰鍰提高標準條例第二條前
    段規定，就其原定數額提高為一百倍折算一日，即以銀元一
    百元至三百元（即新臺幣三百元至九百元）折算一日，而修
    正後之刑法第四十一條規定：「犯最重本刑為五年以下有期
    徒刑以下之刑之罪，而受六個月以下有期徒刑或拘役之宣告
    者，得以新臺幣一千元、二千元或三千元折算一日，易科罰
    金。前項規定於數罪併罰，其應執行之刑未逾六月者，亦適
    用之。」，經比較修正前、後之易科罰金標準，以修正施行
    前之法律，較有利於被告，爰依修正前刑法第四十一條第一
    項前段規定諭知易科罰金之折算標準，以資懲戒。
(三)、按九十六年七月十六日施行之中華民國九十六年罪犯減刑條
    例第五條規定：「本條例施行前，經通緝而未於中華民國九
    十六年十二月三十一日以前自動歸案接受偵查、審判或執行
    者，不得依本條例減刑。」，查被告於本案偵查中之九十二
    年五月十四日即中華民國九十六年罪犯減刑條例施行前經通
    緝，於九十七年四月二日始遭緝獲，非自動歸案接受審判，
    依上開規定，不得減刑，併為敘明。
據上論斷，依刑事訴訟法第二百九十九條第一項前段，護照條例
第二十三條第五項，刑法第二條第一項前段，修正前刑法第四十
一條第一項前段，修正前罰金罰鍰提高標準條例第二條，現行法
規所定貨幣單位折算新臺幣條例第二條，判決如主文。
本案經檢察官鄧巧羚到庭執行職務
中    華    民    國  九十七  年    八    月    十八  日
                  刑事第八庭審判長法  官  陳  德  民
                                  法  官  陳  芃  宇
                                  法  官  孫  曉  青
上正本證明與原本無異。
如不服本判決，應於判決送達後10日內（應抄附繕本）向本院提
出上訴狀（上訴書狀應敘述具體理由。上訴書狀未敘述上訴理由
者，應於上訴期間屆滿後二十日內補提理由書於原審法院。）。
                                  書記官  郭  錦  賢
中    華    民    國  九十七  年    八    月    十八  日
附錄本案論罪科刑法條全文
護照條例第二十三條
偽造、變造國民身分證以供申請護照，足以生損害於公眾或他人
者，處五年以下有期徒刑、拘役或科或併科新臺幣五十萬元以下
之罰金。
行使前項文書者，亦同。
將國民身分證交付他人或謊報遺失，以供冒名申請護照者，處五
年以下有期徒刑、拘役或科或併科新臺幣十萬元以下之罰金。
前項冒用名義者，亦同。
受託申請護照，明知第一項至第四項事實或偽造、變造或冒用之
照片，仍代申請者，處五年以下有期徒刑、拘役或科或併科新臺
幣十萬元以下之罰金。


司法院資訊處製作；財團法人民間司法改革基金會備份。
